ACORDAO-COMPLETO-2548765

ACÓRDÃO 2538/2023 ATA 8/2023 - SEGUNDA CÂMARA

VISTOS, relatados e discutidos estes autos de Embargos de Declaração opostos por Instituto de Pesquisas Sociais Aplicadas - IPSA - e Jorge Pereira de Souza em face do Acórdão 3193/2022-TCU-Segunda Câmara que negou provimento a Recurso de Reconsideração interposto pelos ora embargantes contra o Acórdão 2754/2019-TCU-Segunda Câmara, relator Ministro-Substituto André Luís de Carvalho, mantido, em sede de embargos de declaração, pelo Acórdão 9546/2019-TCU-Segunda Câmara, que julgou irregulares as suas contas e lhes condenou à reparação de dano ao erário; 
ACORDAM os Ministros do Tribunal de Contas da União, reunidos em Sessão da 2ª Câmara, ante as razões expostas pelo Relator, em: 
9.1. com fundamento no art. 34 da Lei 8.443/1992 (Lei Orgânica do TCU) , conhecer dos embargos de declaração opostos pelo Sr. Jorge Pereira de Sousa e pelo Instituto de Pesquisas Sociais Aplicadas para, no mérito, negar-lhes provimento.
9.2. alertar os embargantes que o Tribunal de Contas da União pode aplicar multa por litigância de má-fé, com fundamento no art. 58 da Lei nº 8.443/1992 (Lei Orgânica do TCU) combinado com os arts. 80 e 81 do Código de Processo Civil, aplicáveis subsidiária e supletivamente aos processos de controle externo, por força do art. 15 do aludido Código e do art. 298 do Regimento Interno do TCU.
9.3. dar ciência aos embargantes do inteiro teor desta deliberação.

Embargos de declaração interposto por Instituto de Pesquisas Sociais Aplicadas e Jorge Pereira de Sousa contra ACÓRDÃO Nº 3193/2022  TCU2ªCâmara, relator Ministro Antonio Anastasia.

Segunda Câmara

Entidades/órgãos do Governo do Estado de Pernambuco.

3. Interessados/Responsáveis/Recorrentes:
3.1. Interessado: Ministério do Turismo (05.457.283/0001-19).
3.2. Responsáveis: Instituto de Pesquisas Sociais Aplicadas (40.818.841/0001-25); Jorge Pereira de Sousa (XXX.105.644-XX).
3.3. Recorrentes: Instituto de Pesquisas Sociais Aplicadas (40.818.841/0001-25); Jorge Pereira de Sousa (XXX.105.644-XX)..

13.1. Ministros presentes: Vital do Rêgo (Presidente), Augusto Nardes, Aroldo Cedraz e Antonio Anastasia (Relator).
13.2. Ministro-Substituto presente: Marcos Bemquerer Costa.

ANTONIO ANASTASIA

Ministro Antonio Anastasia.

Trata-se de Embargos de Declaração opostos por Instituto de Pesquisas Sociais Aplicadas - IPSA - e Jorge Pereira de Souza em face do Acórdão 3193/2022-TCU-Segunda Câmara que negou provimento a Recurso de Reconsideração interposto pelos ora embargantes contra o Acórdão 2754/2019-TCU-Segunda Câmara, relator Ministro-Substituto André Luís de Carvalho, mantido, em sede de embargos de declaração, pelo Acórdão 9546/2019-TCU-Segunda Câmara, que julgou irregulares as suas contas e lhes condenou à reparação de dano ao erário (peça 61) . 
Originariamente, esta tomada de contas especial foi instaurada pelo Ministério do Turismo (MTur) em nome do Sr. Jorge Pereira de Sousa, diretor-presidente do Instituto de Pesquisas Sociais Aplicadas - IPSA (entidade sem fins lucrativos vinculada à Universidade Federal de Pernambuco) , em razão da reprovação da prestação das contas relativa aos recursos repassados à referida entidade por força do Convênio 296/2006 (Siafi/Siconv 569284) , haja vista que não foram apresentados pela convenente documentos que permitissem à área técnica do MTur atestar a devida execução física do objeto da avença, conforme consignado na Nota Técnica de Reanálise Financeira 45/2016, de 7/3/2016 (peça 2, p. 391-394) .
Os embargantes alegam omissão na decisão embargada porque não teria considerado a decisão do Supremo Tribunal Federal prolatada no Recurso Extraordinário nº 636886, com repercussão geral reconhecida, no STF, no qual, ao apreciar o Tema nº 899, decidiu pela prescritibilidade da pretensão de ressarcimento ao erário fundada em decisão de Tribunal de Contas.
	Os embargantes alegam também contradição na decisão embargada tendo em vista que este relator aplicou o entendimento até então vigente no TCU quanto à imprescritibilidade do dano, embora tenha feito consignar em seu voto entendimento alinhado ao do STF, mas divergente do até então prevalecente no TCU, e ainda assim ter votado pela aplicação do entendimento do TCU. Eis o trecho do meu voto a que se referem os embargantes:
Consequentemente, este Tribunal de Contas continua a aplicar o prazo de 10 anos, a contar da data do fato, para a prescrição da pretensão punitiva, conforme decidido no citado Acórdão 1441/2016-TCU-Plenário, e a imprescritibilidade no tocante à pretensão de ressarcimento ao erário, nos termos decididos no Acórdão 2709/2008-TCU-Plenário, ratificado pelo recente Acórdão 459/2022-TCU-Plenário. 
Desse modo, não obstante a minha convicção quanto à aplicação do entendimento do STF constante da ADI 5509, curvo-me ao mencionado posicionamento jurisprudencial predominante nesta Corte de Contas, até que o Plenário do TCU revisite a questão.
	Por esses fundamentos, os embargantes formulam os seguintes pedidos (peça 103) :
O recebimento dos Embargos de Declaração, com efeitos modificativo e suspensivo; 
A reforma da decisão ora embargada para que seja acatado, na íntegra, o parecer do Ministério Público de Contas - MPCO, o qual recomendou o arquivamento do processo em razão da ocorrência da prescrição, nos termos do julgamento da Repercussão Geral no STF, Tema nº 899 - Prescritibilidade da pretensão de ressarcimento ao erário fundada em decisão de Tribunal de Contas; 
Subsidiariamente, caso não seja modificado o julgado pelo reconhecimento da prescrição de dano ao erário, nos termos da decisão do STF que reconhece a prescritibilidade da pretensão de ressarcimento, requer que seja determinado o sobrestamento do processo até que seja realizada a revisão, em plenário, do entendimento do TCU quanto a questão da prescrição da pretensão de ressarcimento, sob pena de incorrer em grave arbitrariedade e evidente afronta a segurança jurídica.
	É o relatório.

Ananda Marques Viana Ulisses (32228/OAB-PE), representando Instituto de Pesquisas Sociais Aplicadas; Ananda Marques Viana Ulisses (32228/OAB-PE), representando Jorge Pereira de Sousa.

Procurador Sergio Ricardo Costa Caribé.

EMBARGOS DE DECLARAÇÃO EM RECURSO DE RECONSIDERAÇÃO EM TOMADA DE CONTAS ESPECIAL. JULGAMENTO PELA IRREGULARIDADE DAS CONTAS RELATIVAS A RECURSOS REPASSADOS MEDIANTE CONVÊNIO, COM CONDENAÇÃO EM DÉBITO. ALEGAÇÃO DE OMISSÃO E CONTRADIÇÃO CONCERNENTE À PRESCRIÇÃO. CONHECIMENTO. NÃO PROVIMENTO. ALERTA AOS EMBARGANTES QUANTO À POSSIBILIDADE DE ESTE TRIBUNAL APLICAR MULTA POR LITIGÂNCIA DE MÁ-FÉ. - O Tribunal de Contas da União pode aplicar multa por litigância de má-fé, com fundamento no art. 58 da Lei nº 8.443/1992 (Lei Orgânica do TCU) combinado com os arts. 80 e 81 do Código de Processo Civil, aplicáveis subsidiária e supletivamente aos processos de controle externo, por força do art. 15 do aludido Código e do art. 298 do Regimento Interno do TCU.

TOMADA DE CONTAS ESPECIAL (TCE)

Unidade de Auditoria Especializada em Tomada de Contas Especial (AudTCE).

Trata-se de Embargos de Declaração opostos por Instituto de Pesquisas Sociais Aplicadas - IPSA - e Jorge Pereira de Souza em face do Acórdão 3193/2022-TCU-Segunda Câmara que negou provimento a Recurso de Reconsideração interposto pelos ora embargantes contra o Acórdão 2754/2019-TCU-Segunda Câmara, relator Ministro-Substituto André Luís de Carvalho, mantido, em sede de embargos de declaração, pelo Acórdão 9546/2019-TCU-Segunda Câmara, que julgou irregulares as suas contas e lhes condenou à reparação de dano ao erário (peça 61) . 
Originariamente, esta tomada de contas especial foi instaurada pelo Ministério do Turismo (MTur) em nome do Sr. Jorge Pereira de Sousa, diretor-presidente do Instituto de Pesquisas Sociais Aplicadas - IPSA (entidade sem fins lucrativos vinculada à Universidade Federal de Pernambuco) , em razão da reprovação da prestação das contas relativa aos recursos repassados à referida entidade por força do Convênio 296/2006 (Siafi/Siconv 569284) , haja vista que não foram apresentados pela convenente documentos que permitissem à área técnica do MTur atestar a devida execução física do objeto da avença, conforme consignado na Nota Técnica de Reanálise Financeira 45/2016, de 7/3/2016 (peça 2, p. 391-394) .
Os embargantes alegam omissão na decisão embargada porque não teria considerado a decisão do Supremo Tribunal Federal prolatada no Recurso Extraordinário nº 636886, com repercussão geral reconhecida, no STF, no qual, ao apreciar o Tema nº 899, decidiu pela prescritibilidade da pretensão de ressarcimento ao erário fundada em decisão de Tribunal de Contas.
	Os embargantes alegam também contradição na decisão embargada tendo em vista que este relator aplicou o entendimento até então vigente no TCU quanto à imprescritibilidade do dano, embora tenha feito consignar em seu voto entendimento alinhado ao do STF, mas divergente do até então prevalecente no TCU, e ainda assim ter votado pela aplicação do entendimento do TCU. Eis o trecho do meu voto a que se referem os embargantes:
Consequentemente, este Tribunal de Contas continua a aplicar o prazo de 10 anos, a contar da data do fato, para a prescrição da pretensão punitiva, conforme decidido no citado Acórdão 1441/2016-TCU-Plenário, e a imprescritibilidade no tocante à pretensão de ressarcimento ao erário, nos termos decididos no Acórdão 2709/2008-TCU-Plenário, ratificado pelo recente Acórdão 459/2022-TCU-Plenário. 
Desse modo, não obstante a minha convicção quanto à aplicação do entendimento do STF constante da ADI 5509, curvo-me ao mencionado posicionamento jurisprudencial predominante nesta Corte de Contas, até que o Plenário do TCU revisite a questão.
	Por esses fundamentos, os embargantes formulam os seguintes pedidos (peça 103) :
O recebimento dos Embargos de Declaração, com efeitos modificativo e suspensivo;
A reforma da decisão ora embargada para que seja acatado, na íntegra, o parecer do Ministério Público de Contas - MPCO, o qual recomendou o arquivamento do processo em razão da ocorrência da prescrição, nos termos do julgamento da Repercussão Geral no STF, Tema nº 899 - Prescritibilidade da pretensão de ressarcimento ao erário fundada em decisão de Tribunal de Contas;
Subsidiariamente, caso não seja modificado o julgado pelo reconhecimento da prescrição de dano ao erário, nos termos da decisão do STF que reconhece a prescritibilidade da pretensão de ressarcimento, requer que seja determinado o sobrestamento do processo até que seja realizada a revisão, em plenário, do entendimento do TCU quanto a questão da prescrição da pretensão de ressarcimento, sob pena de incorrer em grave arbitrariedade e evidente afronta a segurança jurídica.
Decido.
Com fundamento no art. 34 da Lei nº 8.443/1992 (Lei Orgânica do TCU) , conheço dos embargos de declaração, por terem atendidos aos seus pressupostos de admissibilidade.
No mérito, no entanto, os presentes embargos não merecem provimento, porquanto não há qualquer omissão ou contradição na deliberação embargada.
Com efeito, no voto condutor da decisão embargada fiz consignar expressamente a jurisprudência do STF, o que afasta a alegação de omissão. O fato de este Tribunal, à época, aplicar entendimento diverso daquele adotado pelo STF não configura omissão, especialmente ao se considerar que fiz menção expressa à aludida jurisprudência do STF. Portanto, afasto a alegação de omissão.
De igual modo, não procede a alegação de contradição, pois esta diz respeito a uma contradição interna e não uma contradição entre a decisão do TCU e a de outro Tribunal, ainda que seja o STF. 
Nesse sentido é a jurisprudência do TCU, consoante se depreende dos seguintes julgados, entre outros: Acórdão 1566/2015-TCU-Plenário, relator Ministro Bruno Dantas, Acórdão 291/2015-TCU-Plenário, relator Ministro Walton Alencar Rodrigues, Acórdão 8513/2013-TCU-Primeira Câmara, relatora Ministra Ana Arraes, Acórdão 2331/2008-TCU-Primeira Câmara, relator Ministro Augusto Nardes e Acórdão 442/2007-TCU-Plenário, relator Ministro Marcos Vinicius Vilaça.
Divergências entre entendimento do TCU podem ser discutidas em sede recursal, mas não em sede de embargos de declaração, cujas hipóteses de cabimento são restritas aos casos de omissão, contradição e obscuridade da própria decisão. Desse modo, inexiste qualquer contradição a ser sanada na deliberação embargada.
Não obstante as alegações de omissão e de contradição em relação à jurisprudência do STF, segundo o qual o prazo de prescrição é regido pela Lei nº 9.873/1999, ou seja, de cinco anos, com diversas causas interruptivas, os embargantes formularam pedido totalmente desconectado dessas alegações, pois requereram a aplicação do prazo prescricional previsto no Código Civil, de 10 anos, com uma única causa interruptiva, que foi o entendimento sustentado pelo Ministério Público junto ao TCU.
Trata-se de pedido que desatende o pressuposto da regularidade formal dos recursos, pois se os embargantes alegam omissão e contradição do acórdão embargado com a jurisprudência do STF, o pedido, evidentemente, deveria ser pela aplicação da jurisprudência do STF e não pelo acolhimento de entendimento do Ministério Público junto ao TCU, divergente do entendimento daquela Corte de Justiça.
A rigor, com esse comportamento dos embargantes poderia até mesmo ser tido como faltoso em relação aos princípios da boa-fé e da lealdade processual. Deixo, porém, nesta oportunidade de propor a este Tribunal a aplicação da pena de litigância de má-fé aos embargantes, nos termos admitidos pela jurisprudência desta Corte (Acórdão 2373/2022-TCU-Plenário, relator Ministro Vital do Rêgo; Acórdão 59/2022-TCU-Plenário, relator Ministro Walton Alencar Rodrigues; Acórdão 611/2020-TCU-Plenário, relator Ministro Raimundo Carreiro; Acórdão 515/2014-TCU-Segunda Câmara) . 
Entendo suficiente, por ora, fazer constar da deliberação a ser adotada alerta no sentido de que este Tribunal pode aplicar multa por litigância de má-fé, com fundamento no art. 58 da Lei nº 8.443/1992 (Lei Orgânica do TCU) combinado com os arts. 80 e 81 do Código de Processo Civil, aplicáveis subsidiária e supletivamente aos processos de controle externo, por força do art. 15 do aludido Código e do art. 298 do Regimento Interno do TCU.
Por fim, registro que, conforme constou do meu voto que fundamentou o acórdão ora embargado, no caso concreto, não ocorreu a prescrição da pretensão ressarcitória, se aplicado o critério da Lei 9.873/1999, nos termos do entendimento firmado pelo STF na ADI 5509, conforme bem demonstrou a instrução da Serur relativa ao recurso de reconsideração.
Em face do exposto, voto por que o Tribunal adote a deliberação que ora submeto à apreciação da Segunda Câmara.
TCU, Sala das Sessões, em 4 de abril de 2023.
ANTONIO ANASTASIA 
Relator